ACORDAO-COMPLETO-2357475

ACÓRDÃO 5926/2019 ATA 25/2019 - PRIMEIRA CÂMARA

VISTOS, relatados e discutidos estes autos de tomada de contas especial instaurada pelo Ministério da Cultura, Pasta atualmente incorporada ao Ministério da Cidadania, em razão da omissão no dever de prestar contas de recursos captados na forma de doações ou patrocínios, nos termos da Lei de Incentivo à Cultura (Lei 8.313/21991, art. 18, "g") , direcionados ao projeto "Biblioteca Paidéia - Centro de Referência e Documentação de Políticas Culturais", Pronac 11-5224, o qual captou, em valores históricos, a quantia de R$ 1.167.855,90.
ACORDAM os Ministros do Tribunal de Contas da União, reunidos em sessão da Primeira Câmara, ante as razões expostas pelo Relator, em:
9.1. considerar revéis o Instituto Século XXI (CNPJ 12.468.555/0001-41) e José Luiz Herencia (XXX.285.398-XX) , seu Diretor-Presidente, para todos os efeitos, dando-se prosseguimento ao processo, nos termos do art. 12, § 3º, da Lei 8.443/1992;
9.2. com fundamento nos arts. 1º, inciso I, 16, inciso III, alínea "a" e "c", e 19, da Lei 8.443/1992, julgar irregulares as contas do Instituto Século XXI (CNPJ 12.468.555/0001-41) e de José Luiz Herencia (XXX.285.398-XX) , condenando-os ao pagamento do débito discriminado a seguir, atualizado monetariamente e acrescido dos juros de mora devidos, calculado desde a data de ocorrência indicada até sua efetiva quitação, na forma da legislação vigente, fixando o prazo de 15 (quinze) dias, a contar do recebimento da notificação, para que seja comprovado, perante este Tribunal, o recolhimento da quantia ao Fundo Nacional de Cultura, nos termos do art. 23, inciso III, alínea "a", da referida Lei, c/c o art. 214, inciso III, alínea "a", do Regimento Interno do TCU:
	Data
	Valor (R$) 

	26/12/2011
	250.000,00

	16/5/2012
	250.000,00

	6/6/2012
	254.000,00

	12/9/2012
	159.855,90

	18/1/2013
	254.000,00

9.3. com fundamento no art. 57 da Lei 8.443/1992, aplicar ao Instituto Século XXI (CNPJ 12.468.555/0001-41) e a José Luiz Herencia (XXX.285.398-XX) , individualmente, a multa no valor de R$ 175.000,00 (cento e setenta e cinco mil reais) , atualizado monetariamente desde a data do presente acórdão até a do efetivo recolhimento, se for pago após o vencimento, na forma da legislação vigente, fixando o prazo de 15 (quinze) dias, a contar do recebimento das notificações, para que seja comprovado, perante este Tribunal, o recolhimento das quantias ao Tesouro Nacional, nos termos do art. 23, inciso III, alínea "a", da referida Lei, c/c o art. 214, inciso III, alínea "a", do Regimento Interno do TCU;
9.4. com fundamento no art. 26 da Lei 8.443/1992, autorizar, se requerido, o pagamento das importâncias devidas em até 36 (trinta e seis) parcelas mensais e consecutivas, fixando o prazo de 15 (quinze) dias, a contar do recebimento da notificação, para que seja comprovado, perante este Tribunal, o recolhimento da primeira parcela, e de 30 (trinta) dias, a contar da parcela anterior, para que seja comprovado o recolhimento das demais parcelas, devendo incidir sobre cada valor mensal os devidos acréscimos legais, na forma prevista na legislação vigente, além de alertar que a falta de comprovação do recolhimento de qualquer parcela importará no vencimento antecipado do saldo devedor, nos termos do art. 217 do Regimento Interno do TCU;
9.5. com fundamento no art. 28 da Lei 8.443/1992, autorizar, desde logo, a cobrança judicial das dívidas, caso não atendida a notificação;
9.6. com fundamento no art. 16, § 3º, da Lei 8.443/1992, c/c art. 209, § 7º, do Regimento Interno do TCU, remeter cópia deste acórdão à Procuradoria da República em São Paulo, para adoção das medidas que entender cabíveis;
9.7. dar ciência deste acórdão ao Ministério da Cidadania e aos responsáveis.

Tomada de Contas Especial instaurada pelo Ministério da Cultura, Pasta atualmente incorporada ao Ministério da Cidadania, em razão da omissão no dever de prestar contas dos recursos do Projeto PRONAC n° 11-5224.

Primeira Câmara

Instituto Século XXI.

3. Responsáveis: Instituto Século XXI (12.468.555/0001-41); José Luiz Herencia (XXX.285.398-XX).

13.1. Ministros presentes: Walton Alencar Rodrigues (Presidente), Benjamin Zymler, Bruno Dantas (Relator) e Vital do Rêgo.
13.2. Ministro-Substituto presente: Augusto Sherman Cavalcanti.

ACORDAO-COMPLETO-2423092

Acórdão de Relação 8472/2020 - Primeira Câmara

Acórdão de Relação

BRUNO DANTAS

Por registrar as principais ocorrências havidas no andamento dos autos até o momento, resumindo os fundamentos das peças acostadas, adoto como relatório, com os ajustes necessários, a instrução da secretaria responsável pela análise do processo (peça 33) , que contou com a anuência do corpo diretivo da unidade (peças 34-35) e do Ministério Público junto ao TCU (peça 36) :
"INTRODUÇÃO
1. Trata-se de Tomada de Contas Especial instaurada pelo Ministério da Cultura, Pasta atualmente incorporada ao Ministério da Cidadania, em desfavor da entidade Instituto Século XXI (CNPJ 12.468.555/0001-41) , e José Luiz Herencia (CPF XXX.285.398-XX) , seu Diretor-Presidente, em razão da omissão no dever de prestar contas dos recursos captados na forma de doações ou patrocínios (Mecenato) , conforme estipulado na alínea "g" do art. 18 da Lei 8.313/1991 (Lei de Incentivo à Cultura) , categoria preservação do patrimônio cultural material e imaterial, destinados à realização do projeto "Biblioteca Paidéia - Centro de Referência e Documentação de Políticas Culturais", Pronac 11-5224, com prazo final para captação até 30/9/2013, tendo sido efetivamente captados recursos totais de R$ 1.167.855,90.
HISTÓRICO
2.	O controle da execução do projeto se deu inicialmente por vistoria in loco, sem sucesso pois o proponente não se encontrava no endereço indicado, seguida de reiteradas diligências, também sem êxito, assim resultando em reprovação da prestação de contas e inabilitação do proponente, por omissão no dever de prestar contas dos recursos captados, tendo sido exigida a devolução do total dos recursos devidamente corrigido, como expresso no Relatório de TCE 011/2016, de 25/4/2016 (peça 1, p. 163-169) . 
3.	Com o Relatório de Auditoria 885/2016, de 9/8/2016 (peça 1, p. 175-177) , a CGU confirmou as diligências ao proponente sem sucesso e determinou que os agentes responsabilizados, José Luiz Herencia e Instituto Século XXI, encontravam-se solidariamente em débito com a Fazenda Nacional pelo valor total captado.
4.	Com autorização da direção da Secex-SP, por delegação de competência (peça 4) , foi promovida a citação da entidade convenente, o Instituto Século XXI, e José Luiz Herencia, seu Diretor-Presidente, por meio dos Ofícios 2931 e 2932/2016-TCU/SECEX-SP (peças 7 e 8) , com ciência apenas deste último (peça 10) .
5.	A citação da convenente foi reiterada com os Ofícios 3198 e 3218/2016-TCU/SECEX-SP, de 14 e 17/11/2016, respectivamente (peças 14 e 15) , que não foram recebidos pelo destinatário (peças 16 e 17) , e renovadas pelos Ofícios 3163 e 3164/2016-TCU/SECEX-SP, ambos de 14/12/2016 (peças 19 e 20) , que tampouco foram recebidos (peças 21, 22 e 23) .
6.	Mediante Despacho da direção da Secex-SP (peça 29) , houve citação da convenente pelo Edital 8, publicado no DOU de 1/2/2017 (peças 30 e 31) .
EXAME TÉCNICO
7.	O dever de prestar contas tem dignidade constitucional e se impõe a todos aqueles que gerem recursos públicos. Apesar de o responsável citado José Luiz Herencia ter tomado ciência do expediente de citação que lhe foi encaminhado em 26/10/2016, conforme atesta o aviso de recebimento (AR) da peça 10, e o Instituto Século XXI citado pelo Edital da peça 30, estes não atenderam às respectivas citações e não se manifestaram quanto à omissão no dever de prestar contas dos recursos captados. 
7.1. Assim, transcorrido o prazo regimental fixado e mantendo-se inertes os aludidos responsáveis, impõe-se que eles sejam considerados revéis, dando-se prosseguimento ao processo, de acordo com o art. 12, § 3º, da Lei 8.443/1992.
7.2. Dessa forma, diante da revelia dos responsáveis, não há como analisar as suas condutas e tampouco sua boa-fé. 
8. Com efeito, consoante jurisprudência do Tribunal e considerando que não foram apresentadas as alegações de defesa dos responsáveis e tampouco recolhido o débito que lhes foi atribuído nos Relatórios de TCE 011/2016 e de Auditoria 885/2016 (itens 2 e 3) , será proposto o julgamento pela irregularidade de suas contas, nos termos do art. 16, inciso III, alínea "a", da Lei 8.443/1992, com aplicação da multa prevista no art. 57 da mesma Lei.
8.1. Insta salientar que a citação dos responsáveis foi motivada pela omissão no dever de prestar contas, o que gera a presunção do débito pelo valor total dos recursos repassados, conforme o Acórdão 4661/2008-TCU-Primeira Câmara. Assim, a revelia dos responsáveis deve levar à condenação do débito pela integralidade, haja vista que não foram juntados aos autos documentos que pudessem, mesmo que parcialmente, demonstrar a boa e regular aplicação dos recursos repassados, em consonância com jurisprudência desse Tribunal, a exemplo do Acórdão 2703/2017-TCU-Segunda Câmara. 
8.2. Não é demais repisar que a omissão no dever de prestar contas é conduta que recebe ampla reprovação do Tribunal, dando-se como exemplo o voto condutor do Acórdão 1616/2015-TCU-Primeira Câmara, de autoria do Exmo. Relator Augusto Sherman:
O dever de prestar contas, de matriz constitucional, é inerente à gestão de recursos públicos, constituindo um dos pilares do sistema republicano. A sua ausência significa não somente o descumprimento da Constituição e da legislação em vigor, mas a violação da transparência na prática dos atos de gestão, a ausência de comprovação da lisura no trato com a coisa pública, a possibilidade sempre presente de que a totalidade dos recursos públicos federais, transferida ao Município, tenha sido integralmente desviada, em benefício de administrador ímprobo, ou de pessoas por ele determinadas.
Pela concreta violação de normas e princípios fundamentais, a exemplo do da legalidade, moralidade e publicidade, não deve ser tolerado tal comportamento por parte do administrador local.
Ante a ausência de elementos capazes de demonstrar a regular aplicação dos recursos públicos, julgo irregulares as presentes contas, com fundamento nos artigos 16, inciso III, alínea "a" e "d", e 19, caput, da Lei 8.443/1992, e condeno o Sr. [omissis] ao pagamento das importâncias repassadas ao Município.
9. Insere-se na categoria de responsáveis a pessoa jurídica convenente, Instituto Século XXI, e o seu Diretor-Presidente, José Luiz Herencia, considerando que:
o gestor que, ao praticar um ato não previsto em lei ou em contrariedade com a mesma, causar um dano ao erário, deve ser responsabilizado, com base no princípio da legalidade;
como se extrai do art. 47 do Código Civil, os atos dos administradores obrigam a pessoa jurídica, quando exercidos nos limites de seus poderes definidos no ato constitutivo;
o dever de prestar contas é uma obrigação de fazer não personalíssima, de forma que qualquer dos dois pode prestá-la, nas palavras do autor Jorge Ulisses Jacoby Fernandes, em seu "Tomada de Contas Especial: Processo e Procedimento na Administração Pública e nos Tribunais de Contas. 4ª ed. Belo Horizonte: Fórum, 2009, p. 100".
9.1. Além disso, o Instituto Século XXI, foi introduzido como responsável solidário com seu Diretor-Presidente, José Luiz Herencia, em razão do disposto na Súmula TCU 286.
CONCLUSÃO
10.	 Diante da revelia do Instituto Século XXI e de seu Diretor-Presidente, José Luiz Herencia, e inexistindo nos autos elementos que permitam concluir pela ocorrência de boa-fé por parte deste último ou de outros excludentes de culpabilidade em sua conduta, propõe-se que suas contas sejam julgadas irregulares e que sejam condenados em débito, bem como que lhes seja aplicada a multa prevista no art. 57 da Lei 8.443/1992, pela não comprovação da boa e regular aplicação dos recursos federais recebidos, em face da omissão no dever de prestar contas dos recursos que lhe foram repassados pelo Ministério da Cultura por força do Convênio Pronac 11-5224, com inobservância do art. 70 da IN/MinC 01/2012 e descumprimento do art. 28 da IN/STN 01/1997.
PROPOSTA DE ENCAMINHAMENTO
11.	 Diante do exposto, submetemos os autos à consideração superior, propondo ao Tribunal:
11.1. Considerar revéis o Instituto Século XXI (CNPJ 12.468.555/0001-41) e José Luiz Herencia (CPF XXX.285.398-XX) , seu Diretor-Presidente, nos termos do art. 12, § 3º, da Lei 8.443/1992;
11.2. Com fundamento nos arts. 1º, inciso I, 16, inciso III, alínea "a", 19, caput, e 23, inciso III, da Lei 8.443/1992, c/c os arts. 1º, inciso I, 209, inciso I, 210 e 214, inciso III, do Regimento Interno/TCU, julgar irregulares as contas do Instituto Século XXI (CNPJ 12.468.555/0001-41) e de José Luiz Herencia (CPF XXX.285.398-XX) , seu Diretor-Presidente, em decorrência da não comprovação da boa e regular aplicação dos recursos federais recebidos, pela omissão no dever de prestar contas dos recursos captados para o projeto "Biblioteca Paidéia - Centro de Referência e Documentação de Políticas Culturais", Pronac 11-5224, com benefício da Lei 8.313/1991, convênio celebrado entre o Ministério da Cultura e o Instituto Século XXI, com inobservância do art. 70 da IN/MinC 01/2012 e do art. 28 da IN/STN 01/1997, condenando- os ao pagamento das quantias a seguir especificadas, com a fixação do prazo de quinze dias, a contar das notificações, para comprovarem, perante o Tribunal (art. 214, inciso III, alínea "a", do Regimento Interno) , o recolhimento das dívidas aos cofres do Fundo Nacional de Cultura, atualizadas monetariamente e acrescidas dos juros de mora, calculados a partir das datas discriminadas, até a data dos recolhimentos, na forma prevista na legislação em vigor;
Valor histórico e data de ocorrência:
	Data
	Valor (R$) 

	26/12/2011
	250.000,00

	16/5/2012
	250.000,00

	6/6/2012
	254.000,00

	12/9/2012
	159.855,90

	18/1/2013
	254.000,00

11.3. Aplicar ao Instituto Século XXI (CNPJ 12.468.555/0001-41) , e a José Luiz Herencia (CPF XXX.285.398-XX) , seu Diretor-Presidente, a multa prevista no art. 57 da Lei 8.443/1992, c/c o art. 267 do Regimento Interno/TCU, com a fixação do prazo de quinze dias, a contar da notificação, para comprovar, perante o Tribunal (art. 214, inciso III, alínea "a", do Regimento Interno/TCU) , o recolhimento da dívida aos cofres do Tesouro Nacional, atualizada monetariamente desde a data do Acórdão que vier a ser proferido até a do efetivo recolhimento, se for paga após o vencimento, na forma da legislação em vigor;
11.4. Autorizar, desde logo, nos termos do art. 28, inciso II, da Lei 8.443/1992, a cobrança judicial da dívida, caso não atendida a notificação.
11.5. Autorizar, caso requerido e se o processo não tiver sido remetido para cobrança judicial, o parcelamento das dívidas em até 36 (trinta e seis) parcelas mensais e consecutivas, nos termos do art. 26 da Lei 8.443/1992 c/c o art. 217 do RI/TCU, fixando-se o vencimento da primeira parcela em 15 dias, a contar do recebimento da notificação, e os das demais a cada 30 dias, devendo incidir sobre cada valor mensal os correspondentes acréscimos legais, na forma prevista na legislação em vigor, bem como esclarecer ao responsável que, em caso de parcelamento da dívida, a falta de pagamento de qualquer parcela importará no vencimento antecipado do saldo devedor (art. 217, § 2º, do RI/TCU) ;
11.6. Remeter cópias da deliberação que vier a ser proferida, bem como do relatório e do voto que a fundamentarem, aos responsáveis, ao Ministério da Cultura e à Procuradoria da República no Estado de São Paulo."
	É o relatório.

não há.

Procuradora-Geral Cristina Machado da Costa e Silva.

TOMADA DE CONTAS ESPECIAL. INSTITUTO SÉCULO XXI. LEI DE INCENTIVO À CULTURA (LEI 8.313/1991). CAPTAÇÃO DE RECURSOS NA FORMA DE DOAÇÕES OU PATROCÍNIOS. PRESERVAÇÃO DO PATRIMÔNIO MATERIAL E IMATERIAL. OMISSÃO NO DEVER DE PRESTAR CONTAS. CITAÇÃO. REVELIA. IRREGULARIDADE DAS CONTAS. DÉBITO. MULTA. 1. O dever de prestar contas, de matriz constitucional, é inerente à gestão de recursos públicos, constituindo um dos pilares do sistema republicano. 2. A omissão no dever em prestar contas significa não somente o descumprimento da Constituição e da legislação em vigor, mas a violação da transparência na prática dos atos de gestão, a ausência de comprovação da lisura no trato com a coisa pública, a possibilidade sempre presente de que a totalidade dos recursos públicos federais tenha sido integralmente desviada, em benefício de administrador ímprobo, ou de pessoas por ele determinadas.

TOMADA DE CONTAS ESPECIAL (TCE)

Secretaria de Controle Externo de Tomada de Contas Especial (SecexTCE).

Trata-se de tomada de contas especial (TCE) instaurada pelo Ministério da Cultura, Pasta atualmente incorporada ao Ministério da Cidadania, em desfavor da entidade Instituto Século XXI e de José Luiz Herencia, seu Diretor-Presidente, em razão da omissão no dever de prestar contas de recursos captados na forma de doações ou patrocínios, nos termos da Lei de Incentivo à Cultura (Lei 8.313/21991, art. 18, "g") . Os recursos direcionavam-se ao projeto "Biblioteca Paidéia - Centro de Referência e Documentação de Políticas Culturais", Pronac 11-5224.
Os recursos captados, com prazo final para captação até 30/9/2013, alcançaram, em valores históricos, a quantia de R$ 1.167.855,90. 
Na fase interna da TCE, o órgão concedente concluiu pela impugnação total das despesas devido à não apresentação da prestação de contas. O Controle Interno anuiu a esse posicionamento.
No âmbito do TCU, os responsáveis foram regularmente citados. Entretanto, o prazo regimental transcorreu sem que fossem apresentadas alegações de defesa ou efetuado o recolhimento do débito. Dessa forma, os responsáveis devem ser considerados revéis, dando-se prosseguimento ao processo, conforme estabelece o art. 12, § 3º, da Lei 8.443/1992.
Corroboro as análises empreendidas pela unidade instrutora, as quais contaram com a anuência do Ministério Público junto ao TCU, razão pela qual incorporo os fundamentos apresentados às minhas razões de decidir.
O dever de prestar contas, de matriz constitucional, é inerente à gestão de recursos públicos, constituindo um dos pilares do sistema republicano. A sua ausência significa não somente o descumprimento da Constituição e da legislação em vigor, mas a violação da transparência na prática dos atos de gestão, a ausência de comprovação da lisura no trato com a coisa pública, a possibilidade sempre presente de que a totalidade dos recursos públicos federais tenha sido integralmente desviada, em benefício de administrador ímprobo, ou de pessoas por ele determinadas. Nesse sentido, e pela concreta violação de normas e princípios fundamentais, a exemplo do da legalidade, moralidade e publicidade, não deve ser tolerado tal comportamento por parte do administrador local. (Acórdãos 1.616/2015, 795/2008, 794/2008 e 4461/2008, todos da Primeira Câmara) .
Considerando que as informações presentes nos autos não permitem constatar a regular aplicação dos recursos repassados, e que, mesmo tendo sido dada oportunidade aos responsáveis, tanto perante o órgão concedente quanto no âmbito desta Corte de Contas, eles não se desincumbiram desse ônus, não há o que se aproveitar em seu favor.
Destaco que as citações foram válidas. O ofício de citação do presidente da entidade foi recebido no endereço constante na base de dados da Receita Federal, que deve ser mantido atualizado pelo responsável. A citação do instituto, por sua vez, foi realizada por edital, à luz do art. 179, II, do Regimento Interno do TCU, uma vez que se tentou localizar seu escritório de funcionamento em diversos endereços, incluindo os constantes no contrato social e no sistema da Receita Federal, sem que se tivesse obtido sucesso. 
Por fim, diante da não apresentação de defesa e da ausência de indícios de que os responsáveis tenham agido de maneira diligente ou adotado quaisquer medidas para resguardar o erário, reputo não ser possível reconhecer a boa-fé, o que autoriza o imediato julgamento definitivo de mérito de suas contas, nos termos do art. 202, § 6º, do Regimento Interno do TCU.
Nesse cenário, exsurge o dever de julgar irregulares as contas dos responsáveis, imputando-lhes débito e aplicando-lhes multa, com amparo nos arts. 19 e 57 da Lei Orgânica do TCU.
Ante o exposto, voto por que o Tribunal adote o Acórdão que ora submeto à deliberação deste Colegiado.
TCU, Sala das Sessões Ministro Luciano Brandão Alves de Souza, em 23 de julho de 2019.
Ministro BRUNO DANTAS 
Relator